【裁判字號】    96,上,86
【裁判日期】    970430
【裁判案由】    分割共有物
【裁判全文】
臺灣高等法院高雄分院民事判決            96年度上字第86號
上  訴  人  Ｔ○○
訴訟代理人  戴慕蘭律師
視為上訴人  Ｃ○○
            Ｋ○○
            戊○○（兼己○○承受訴訟人）
            乙○○（原名許真明）
            辛○○
            丁○○
            ｂ○○
            丑○○
            亥○○
            ａ○○
            地○○
            黃○○○
            Ｊ○○○
            辰○○
            天○○
            Ｙ○○
            Ｄ○○
            Ｈ○○
            庚○○
            子○○
            丙○○
            壬○○
            癸○○
            Ｉ○○
            Ｐ○○
            Ａ○○
            Ｏ○○
            卯○○
            Ｌ○○
            Ｎ○○
            Ｍ○○
            甲○○
            Ｑ○○
            Ｓ○○
            Ｒ○○
            Ｆ○○
                        （屏東縣東港戶政事務所）
            玄○○
            Ｘ○○
            Ｖ○○
            Ｗ○○
            戌○○
            酉○○
            Ｂ○○
            Ｅ○○（原名陳日能）
                        號
            午○○
            申○○
            未○○
            巳○○
            寅○○（原名陳文）
            Ｇ○○
            宇○○
            Ｕ○○○
上一人
訴訟代理人  Ｚ○○
被上訴人    宙○○
上列當事人間請求分割共有物事件，上訴人對於民國96年4月9日
臺灣屏東地方法院95年度訴字第253 號第一審判決提起上訴，本
院於97年4 月23日言詞辯論終結，判決如下：
    主  文
原判決廢棄。
兩造共有坐落屏東縣琉球鄉○○段七一二地號、地目建、面積三
一二一點零五平方公尺土地，其分割方法如下：如附圖(一)所示編
號Ａ部分面積一○七點八平方公尺土地歸被上訴人取得；編號Ｂ
部分面積三三五點一九平方公尺土地歸Ｕ○○○取得；編號Ｃ部
分面積八五點九一平方公尺土地歸戌○○、酉○○、Ｂ○○、Ｅ
○○即陳日能各按應有部分七七二五五六分之一六一一０九、七
七二五五六分之一六一一０九、七七二五五六分之二八九二二九
、七七二五五六分之一六一一０九比例保持共有；編號Ｄ部分面
積七○點四七平方公尺土地歸Ｉ○○取得；編號Ｅ部分面積九四
點五一平方公尺土地歸丑○○取得；編號Ｆ部分面積九一點一八
平方公尺土地歸辰○○、Ｊ○○○各按應有部分二分之一比例保
持共有；編號Ｇ部分面積一○八點九九平方公尺土地歸丁○○取
得；編號Ｈ部分面積一二三點八五平方公尺土地歸ａ○○取得；
編號Ｉ部分面積一七七點八三平方公尺土地歸壬○○、癸○○各
按應有部分二分之一比例保持共有；編號Ｊ部分面積一○一點二
平方公尺土地歸亥○○取得；編號Ｋ部分面積九三點○五平方公
尺土地歸地○○、玄○○各按應有部分二分之一比例保持共有；
編號Ｌ部分面積一七九點四平方公尺土地歸Ｔ○○取得；編號Ｍ
部分面積一六六點八二平方公尺土地歸戊○○、甲○○各按應有
部分三分之二、三分之一比例保持共有；編號Ｎ部分面積九二點
七四平方公尺土地歸乙○○即許真明取得；編號Ｏ部分面積一○
○點四二平方公尺土地歸辛○○取得；編號Ｐ部分面積六○點七
二平方公尺土地歸ｂ○○取得；編號Ｑ部分面積六九點三四平方
公尺土地歸Ｍ○○、Ｎ○○、Ｌ○○各按應有部分三分之一比例
保持共有；編號Ｒ部分面積七九點六八平方公尺土地歸Ｐ○○、
Ｏ○○、Ａ○○、卯○○各按應有部分四分之一比例保持共有；
編號Ｓ部分面積二四點四○平方公尺土地歸Ｑ○○、Ｓ○○、Ｒ
○○各按應有部分三分之一比例保持共有；編號Ｕ部分面積一九
五點○九平方公尺土地歸Ｋ○○取得；編號Ｔ部分面積六四一點
五九平方公尺土地歸Ｙ○○、Ｄ○○、Ｃ○○、Ｆ○○、丙○○
、Ｈ○○、黃○○○、庚○○、子○○、天○○、Ｘ○○、Ｖ○
○、Ｗ○○、寅○○即陳文、午○○、申○○、未○○、巳○
○、Ｇ○○、宇○○各按附表三所示應有部分比例保持共有；編
號Ａ１部分面積一二○點八七平方公尺土地歸兩造依附表一應有
部分欄所示比例保持共有。
Ｋ○○、乙○○即許真明、辛○○、丁○○、丑○○、亥○○、
ａ○○、壬○○、癸○○、Ｉ○○、Ｐ○○、Ａ○○、Ｏ○○、
卯○○、Ｌ○○、Ｎ○○、Ｍ○○、Ｕ○○○、宙○○應分別補
償戌○○、酉○○、Ｂ○○、Ｅ○○即陳日能、辰○○、Ｊ○○
○、地○○、玄○○、Ｔ○○、戊○○、甲○○、ｂ○○、Ｑ○
○、Ｓ○○、Ｒ○○、Ｙ○○、Ｄ○○、Ｃ○○、Ｆ○○、丙○
○、Ｈ○○、黃○○○、庚○○、子○○、天○○、Ｘ○○、Ｖ
○○、Ｗ○○、寅○○即陳文、午○○、申○○、未○○、巳
○○、Ｇ○○、宇○○各如附表二所示之金額。
第一、二審訴訟費用由兩造依附表一應有部分欄所示比例負擔。
    事實及理由
一視為上訴人Ｃ○○、Ｋ○○、戊○○、乙○○即許真明、辛○
  ○、丁○○、丑○○、亥○○、ａ○○、地○○、黃○○○、
  Ｊ○○○、辰○○、天○○、Ｙ○○、Ｈ○○、庚○○、子○
  ○、丙○○、壬○○、癸○○、Ｉ○○、Ｐ○○、Ａ○○、Ｏ
  ○○、卯○○、Ｌ○○、Ｎ○○、Ｍ○○、甲○○、Ｑ○○、
  Ｓ○○、Ｒ○○、Ｆ○○、玄○○、Ｘ○○、Ｖ○○、Ｗ○○
  、戌○○、酉○○、午○○、申○○、未○○、巳○○、寅○
  ○即陳文、Ｇ○○、宇○○未於言詞辯論期日到場，核無民
  事訴訟法第386 條各款規定情事，爰依被上訴人之聲請，由其
  一造辯論而為判決。又己○○於本院審理期間將應有部分移轉
  登記與戊○○所有，經上訴人聲明承受訴訟，於法尚無不合，
  應予准許。
二被上訴人起訴主張：坐落屏東縣琉球鄉○○段712 地號、地目
  建、面積3,121.05平方公尺土地（下稱系爭土地），為兩造所
  共有（應有部分詳如附表一所示）。系爭土地並無不能分割之
  情事，惟因兩造無法協議分割，自得請求裁判分割。系爭土地
  之現占有使用狀況如95年9 月29日複丈成果圖（下稱現況圖）
  所示，如按共有人占用系爭土地之現況為分割，較符合整體經
  濟利益，為此提起本訴等語，求為判決：(一)系爭土地准予分割
  如附圖(二)所示；(二)如以原物為分配時，共有人中有不能按其應
  有部分受分配者，以金錢補償之。（原審依被上訴人主張之分
  割方案准予分割系爭土地，經上訴人就分割方法聲明不服）於
  本院聲明：上訴駁回。
三上訴人Ｔ○○則以：同意分割，但在系爭土地之東南邊應留約
  4 公尺之道路連接至分割取得之土地，以方便救災及建屋，並
  避免造成袋地等語置辯。於本院聲明：(一)原判決廢棄。(二)兩造
  共有之系爭土地應分割如附圖(一)所示，將編號Ｌ土地分配歸上
  訴人所有。
四上訴人ｂ○○、Ｄ○○、Ｂ○○、Ｅ○○即陳日能、Ｕ○○○
  則以：原審法院判決並無不當，系爭土地應以附圖(二)所示方案
  分割。上訴人Ｃ○○、Ｋ○○、戊○○、乙○○即許真明、辛
  ○○、丁○○、丑○○、亥○○、ａ○○、地○○、黃○○○
  、Ｊ○○○、辰○○、天○○、Ｙ○○、Ｈ○○、庚○○、子
  ○○、丙○○、壬○○、癸○○、Ｉ○○、Ｐ○○、Ａ○○、
  Ｏ○○、卯○○、Ｌ○○、Ｎ○○、Ｍ○○、甲○○、Ｑ○○
  、Ｓ○○、Ｒ○○、Ｆ○○、玄○○、Ｘ○○、Ｖ○○、Ｗ○
  ○、戌○○、酉○○、午○○、申○○、未○○、巳○○、寅
  ○○即陳文、Ｇ○○、宇○○未於言詞辯論期日到庭，據其
  前到庭陳述以：原審法院判決並無不當，系爭土地應以附圖(二)
  所示方案分割。
五兩造不爭執事項：
(一)系爭土地為兩造所共有，應有部分比例如附表一所示，並無不
  能分割之情事，惟兩造無法協議分割。
(二)系爭土地如現況圖（見原審卷第184 頁）所示編號A 部分有被
  上訴人所有之2 層建物1 棟；編號B 部分有被上訴人所有之1
  層建物及Ｕ○○○所有之磚造平房；編號C 部分有戌○○、酉
  ○○、Ｂ○○、Ｅ○○即陳日能所共有之磚造鐵皮屋與車庫各
  1 間；編號D 部分有Ｉ○○所有之2 層建物1 棟；編號E 部分
  有丑○○所有之3 層建物1 棟；編號F 部分目前為空地，上有
  樹木數棵，為辰○○、Ｊ○○○所共同占用；編號G 部分有丁
  ○○所有之3 層建物1 棟；編號H 部分有ａ○○所有之3 層建
  物1 棟；編號I 部分有壬○○、癸○○所共有之磚造平房瓦屋
  1 間；編號J 部分有亥○○所有之2 層建物1 棟；編號K 部分
  有地○○所有之2 層建物1 棟；編號L 部分目前種植果樹，為
  Ｔ○○占用中；編號M 部分有己○○、戊○○所共有之磚造鐵
  皮屋1 間，目前為其等及甲○○占用中；編號N 部分有許真明
  所有之2 層建物1 棟；編號O 部分有辛○○所有之2 層建物1
  棟；編號P 部分有ｂ○○所有之3 層建物1 棟；編號Q 部分有
  Ｍ○○、Ｎ○○、Ｌ○○所共有之3 層建物1 棟；編號R 部分
  有Ｐ○○、Ｏ○○、Ａ○○、卯○○所共有之2 層建物1 棟；
  編號S 部分有Ｑ○○、Ｓ○○、Ｒ○○所共有之2 層建物1 棟
  ；編號T 、U 、V 、W 、X 、Y 、Z 部分為三合院瓦造平房，
  分別為Ｋ○○、亥○○、天○○、Ｐ○○、Ｏ○○、Ａ○○、
  卯○○、Ｑ○○、Ｓ○○、Ｒ○○、寅○○即陳文、Ｇ○○
  、宇○○、Ｆ○○、Ｃ○○、午○○、申○○、未○○、巳○
  ○、庚○○、子○○、丙○○所共有；編號A1部分有Ｙ○○所
  有之磚造牆壁1 座（無屋頂）；編號B1部分有Ｋ○○所有之2
  層建物1 棟；其餘部分均為空地。
(三)戌○○、酉○○、Ｂ○○、Ｅ○○即陳日能願按其應有部分之
  比例保持共有；辰○○、Ｊ○○○願按其應有部分之比例保持
  共有；壬○○、癸○○願按其應有部分之比例保持共有；地○
  ○、玄○○願按其應有部分之比例保持共有；戊○○、甲○○
  願按其應有部分之比例保持共有；Ｍ○○、Ｎ○○、Ｌ○○願
  按其應有部分之比例保持共有；Ｐ○○、Ｏ○○、Ａ○○、卯
  ○○願按其應有部分之比例保持共有；Ｑ○○、Ｓ○○、Ｒ○
  ○願按其應有部分之比例保持共有；Ｙ○○、Ｄ○○、Ｃ○○
  、Ｆ○○、丙○○、Ｈ○○、黃○○○、庚○○、子○○、天
  ○○、Ｘ○○、Ｖ○○、Ｗ○○、寅○○即陳文、午○○、
  申○○、未○○、巳○○、Ｇ○○、宇○○願保持共有。
(四)如以原物為分配時，共有人中有不能按其應有部分受分配者，
  同意以系爭土地之公告現值加4 成作為互為補償之計算基準。
六協商兩造之爭點：系爭土地以何方案分割最符共有人之利益？
(一)按各共有人，除因物之使用目的不能分割或契約訂有不分割之
  期限者外，得隨時請求分割共有物，民法第823 條第1 項定有
  明文。次按請求共有物之分割，應由法院依民法第824 條命為
  適當之分配，不受當事人主張之拘束，法院則應參酌當事人之
  聲明、共有物之性質、經濟效用及全體共有人利益等公平決定
  之。
(二)經查：系爭土地係兩造依附表一所示應有部分保持共有，且兩
  造就系爭土地並無不分割之約定，復無法達成分割協議，又系
  爭土地地目為建，依其使用目的並非不能分割之事實，業據到
  場之兩造所不爭執，均如前述，而除Ｆ○○經公示送達外，其
  餘Ｃ○○、Ｋ○○、戊○○、乙○○即許真明、辛○○、丁○
  ○、丑○○、亥○○、ａ○○、地○○、黃○○○、Ｊ○○○
  、辰○○、天○○、Ｙ○○、Ｈ○○、庚○○、子○○、丙○
  ○、壬○○、癸○○、Ｉ○○、Ｐ○○、Ａ○○、Ｏ○○、卯
  ○○、Ｌ○○、Ｎ○○、Ｍ○○、甲○○、Ｑ○○、Ｓ○○、
  Ｒ○○、玄○○、Ｘ○○、Ｖ○○、Ｗ○○、戌○○、酉○○
  、午○○、申○○、未○○、巳○○、寅○○即陳文、Ｇ○
  ○、宇○○等人均經合法通知而未提出任何書狀或到場爭執，
  依民事訴訟法第280 條第3 項、第1 項之規定，視同自認，揆
  諸首揭說明，足認被上訴人請求裁判分割系爭土地於法有據。
(三)經查：系爭土地為琉球風景特定區，土地使用分區為商業區，
  北方及西方2 面均面臨中山路，此有土地登記第二類謄本、地
  籍圖謄本、屏東縣琉球鄉公所都市計畫土地使用分區證明書在
  卷可稽（見原審卷第9 頁至第24頁）。又兩造於系爭土地各依
  分管之位置建築房屋或使用土地一節，亦經原審及本院履勘現
  場無訛，有勘驗筆錄、屏東縣東港地政事務所95年10月18日屏
  港地二字第0950006223號函附現況土地複丈成果圖及現場照片
  在卷可憑（見原審卷第172 頁至第175 頁、第179 頁至第184
  頁、本院卷(一)第152 頁至第169 頁），因此，依兩造現行使用
  狀況，及部分共有人陳明願繼續保持共有情形，附圖(一)所示分
  割方案乃可兼顧兩造現占有使用之位置。
(四)至被上訴人及視同上訴人等主張依附圖(二)即原審判決所示分割
  方案分割系爭土地，即其等均以分配取得附圖(一)所示Ｆ、Ｉ、
  Ｌ、Ｍ、Ｕ及Ｔ部分土地之所有人無需道路接連北面中山路，
  可經由鄰地即同段711 地號土地接連北面中山路，或於將來建
  築時自行預留道路通行即可等語。惟查：因坐落屏東縣琉球鄉
  ○○段711 地號土地為他人所有之土地，且與系爭土地間有55
  公分至85公分高圍牆相隔，而系爭土地如附圖編號Ｏ、Ｐ間雖
  有空隙可供人通行，惟其僅寬110 公分至126 公分，亦即系爭
  土地如附圖所示Ｆ、Ｉ、Ｌ、Ｍ、Ｕ及Ｔ部分土地欲通往西面
  或北面中山路，均無法通行車輛一節，業經本院履勘明確，有
  勘驗筆錄及現場照片在卷足稽（見本院卷(一)第152 頁至第169
  頁）。據此，如依附圖(二)所示分割方案分割系爭土地，將僅有
  分配面臨二側中山路之編號Ａ、Ｂ、Ｄ、Ｅ、Ｇ、Ｈ、Ｊ、Ｋ
  、Ｎ、Ｏ、Ｐ、Ｑ、Ｒ、Ｓ土地可直接通行道路，而如附圖(二)
  所示Ｆ、Ｉ、Ｌ、Ｍ、Ｕ及Ｔ部分土地即成袋地，縱然現有建
  築物前均留有空地可供行走之用，惟該等土地若發生緊急事故
  ，將有消防車及救護車無法通行進入之窘境，則該分割方案顯
  有無適當接連道路之情形，自有未洽。是以，依附圖(一)所示方
  案分割，於東側留有寬3 米之道路，供如附圖所示Ｆ、Ｉ、Ｌ
  、Ｍ、Ｕ及Ｔ部分土地接連北側中山路，應較原審判決所示即
  附圖(二)方案分割，符合全體共有人之公平利益。被上訴人及視
  同上訴人等之主張尚不足採。
(五)又因依附圖(一)方案分割，兩造乃無法均依應有部分受分配者，
  兩造復陳明願依以系爭土地之公告現值加4 成作為互為補償之
  計算基準，則如附表二所示應補償者Ｋ○○、乙○○即許真明
  、辛○○、丁○○、丑○○、亥○○、ａ○○、壬○○、癸○
  ○、Ｉ○○、Ｐ○○、Ａ○○、Ｏ○○、卯○○、Ｌ○○、Ｎ
  ○○、Ｍ○○、Ｕ○○○、宙○○均多受分配土地面積（詳如
  附表一之面積增減欄所示），自應以金錢補償少受分配土地面
  積之戌○○、酉○○、Ｂ○○、Ｅ○○即陳日能、辰○○、Ｊ
  ○○○、地○○、玄○○、Ｔ○○、戊○○、甲○○、ｂ○○
  、Ｑ○○、Ｓ○○、Ｒ○○、Ｙ○○、Ｄ○○、Ｃ○○、Ｆ○
  ○、丙○○、Ｈ○○、黃○○○、庚○○、子○○、天○○、
  Ｘ○○、Ｖ○○、Ｗ○○、寅○○即陳文、午○○、申○○
  、未○○、巳○○、Ｇ○○、宇○○。至其等應補償及受補償
  之金額，則均以各自增減面積之總和147.82平方公尺為分母，
  按其等增減分配面積為分子計算其比例，均詳如附表二所示。
七綜上所述，本院審酌系爭土地之現有使用狀況、位置、兩造共
  有人之分割利益及分割後之使用等情，認本件系爭土地應以附
  圖(一)所示之分割方法，即如附圖(一)所示編號Ａ部分面積107.8
  平方公尺土地歸被上訴人取得；編號Ｂ部分面積335.18平方公
  尺土地歸Ｕ○○○取得；編號Ｃ部分面積85.91 平方公尺土地
  歸戌○○、酉○○、Ｂ○○、Ｅ○○即陳日能各按應有部分77
  2556分之161109、772556分之161109、772556分之289229、77
  2556分之161109比例保持共有；編號Ｄ部分面積70.47 平方公
  尺土地歸Ｉ○○取得；編號Ｅ部分面積94.51 平方公尺土地歸
  丑○○取得；編號Ｆ部分面積91.18 平方公尺土地歸辰○○、
  Ｊ○○○各按應有部分2 分之1 比例保持共有；編號Ｇ部分面
  積108.99平方公尺土地歸丁○○取得；編號Ｈ部分面積123.85
  平方公尺土地歸ａ○○取得；編號Ｉ部分面積177.83平方公尺
  土地歸壬○○、癸○○各按應有部分2 分之1 比例保持共有；
  編號Ｊ部分面積101.2 平方公尺土地歸亥○○取得；編號Ｋ部
  分面93.05 平方公尺土地歸地○○、玄○○各按應有部分2 分
  之1 比例保持共有；編號Ｌ部分面積179.4 平方公尺土地歸Ｔ
  ○○取得；編號Ｍ部分面積166.82平方公尺土地歸戊○○、甲
  ○○各按應有部分3 分之2 、3 分之1 比例保持共有；編號Ｎ
  部分面積92.74 平方公尺土地歸乙○○即許真明取得；編號Ｏ
  部分面積100.42平方公尺土地歸辛○○取得；編號Ｐ部分面積
  60.72 平方公尺土地歸ｂ○○取得；編號Ｑ部分面積69.34 平
  方公尺土地歸Ｍ○○、Ｎ○○、Ｌ○○各按應有部分3 分之1
  比例保持共有；編號Ｒ部分面積79.68 平方公尺土地歸Ｐ○○
  、Ｏ○○、Ａ○○、卯○○各按應有部分4 分之1 比例保持共
  有；編號Ｓ部分面積24.40 平方公尺土地歸Ｑ○○、Ｓ○○、
  Ｒ○○各按應有部分3 分之1 比例保持共有；編號Ｕ部分面積
  195.09平方公尺土地歸Ｋ○○取得；編號Ｔ部分面積641.59平
  方公尺土地歸Ｙ○○、Ｄ○○、Ｃ○○、Ｆ○○、丙○○、Ｈ
  ○○、黃○○○、庚○○、子○○、天○○、Ｘ○○、Ｖ○○
  、Ｗ○○、寅○○即陳文、午○○、申○○、未○○、巳○
  ○、Ｇ○○、宇○○各按附表三所示應有部分比例保持共有；
  編號Ａ１部分面積120.87平方公尺土地歸兩造依附表一應有部
  分欄所示比例保持共有。且兩造未能依應有部分分配系爭土地
  者，亦應按附表二所示金額分別補償之。原審依原判決書之附
  圖方案分割，致上訴人Ｔ○○、壬○○、癸○○、辰○○、Ｊ
  ○○○、戊○○、甲○○分得之土地無適當接連公路之通道，
  又致巳○○、Ｇ○○、宇○○全未分配系爭土地，有失公平，
  是以，上訴意旨指摘原判決不當，求予廢棄改判，為有理由，
  爰由本院將原判決廢棄，改判如主文第二項及第三項所示。
八據上論結，本件上訴為有理由，依民事訴訟法第450 條、第78
  條、第80條之1 ，判決如主文。
中    華    民    國    97    年    4     月    30    日
                            民事第四庭
                                審判長法官  蔡文貴
                                法      官  黃科瑜
                                法      官  謝靜雯
以上正本證明與原本無異。
不得上訴。
中    華    民    國    97    年    4     月    30    日
                                書  記  官  唐奇燕


司法院資訊處製作；財團法人民間司法改革基金會備份。
